臺灣臺北地方法院民事判決　八十八年度海商字第二五號
　　原　　　告　萬泰商業銀行股份有限公司
　　法定代理人　乙○○
　　法定代理人　甲○○
右當事人間損害賠償事件，本院判決如左：
    主      文
原告之訴及假執行之聲請均駁回。
訴訟費用由原告負擔。
    事實及理由
甲、程序方面：
    本件起訴時，被告法定代理人原為符志宏，嗣於訴訟中法定代理人變更，新法定
    代理人甲○○並因此具狀承受訴訟，核無不合，應予准許。
乙、得心證之理由：
壹、原告方面：
一、聲明：
  (一)先位聲明
  1.被告應給付原告美金二十萬元整，暨自起訴狀繕本送達被告之翌日起迄清償日止
    ，按年息百分之五計算之利息，並均得按給付時台灣銀行牌告之美金現鈔賣出匯
    率折算新台幣給付之。
  2.原告願供現金或等值之中央政府建設公債八十五年度甲類第三期債票為擔保，請
    求准予宣告假執行。
  (二)備位聲明
  1.被告應給付原告新台幣六百九十一萬八千元，暨自起訴狀繕本送達被告之翌日起
    至清償日止，按年息百分之五計算之利息。
  2.原告願供現金或等值之中央政府建設公債八十五年度甲類第三期債票為擔保，請
    求准予宣告假執行。
二、陳述：
    原告之客戶即訴外人憶謹企業有限公司（以下簡稱憶謹公司），於民國八十七年
    九月間，依據中國銀行澳門分行所開發號碼為LC00000000號之信用狀，持被告所
    開發載貨証券號碼分別為WLGIKEE00000000MAC號及WLGIKEE00000000MAC號之載貨
    証券（下稱原證一文件）及相關出口單據，向原告辦理出口押匯，總計金額為美
    金二十萬元整，經按當時一美元折合新台幣三十四點五九之匯率計算，計付憶謹
    公司新台幣六百九十一萬八千元。上述出口單據，經向開狀銀行提示，因開狀銀
    行拒付，致系爭載貨証券為原告持有，另因訴外人憶謹公司負責人亦復逃匿無蹤
    。經原告向系爭載貨証券之運送人即被告請求交付貨物，惟被告卻以「... 雖由
    本公司協助安排艙位，惟由憶謹公司直接向船公司提領... 」云云企欲卸責。惟
    經調查，事實上系爭貨載業因被告或其履行輔助者之過失，在未經繳回載貨証券
    之情形下，任令非載貨証券持有人提領，此有訴外人華聯船務代理有限公司函覆
    以「... 經查該兩批貨物均由本公司直接簽發提單給憶謹公司，並由澳門收貨人
    提領完畢... 」等語可稽。是基於所有權人、運送契約、或載貨証券持有人之法
    律地位，請求被告負債務不履行、損害賠償、及侵權行為之損害賠償責任，並請
    求如先、備位聲明所示。
貳、被告方面：
一、聲明：
    駁回原告之訴及假執行之聲請；如受不利之判決，願供擔保請准宣告假執行。
二、陳述：
  (一)系爭原證一文件，僅為「收貨憑證」，並非「載貨證券」，因憶謹公司自八十七
    年四月起與被告往來，都是要求被告代訂艙位，並要求被告應發給四份正本「收
    貨憑證」及代取得三份正本「海運提單」（由運送人直接開給憶謹公司）。本件
    運送人實為訴外人「華聯海運有限公司」，並由其代理商訴外人「華聯船務代理
    有限公司」簽發海運提單，直接交憶謹公司，被告僅為承攬運送人。
  (二)系爭二只貨櫃貨載，合計不過美金二萬七千六百九十六元，並非原告所主張之二
    十萬美金
  (三)銀行為確保買方前來贖單，實務上信用狀俱指定應以開狀銀行為提單之「受貨人
    」，而以買方為「受通知人」，本案買賣涉及兩岸三地（台灣、香港、澳門），
    更無例外，原告竟接受億謹公司持系爭原證一文件（上載買方為受貨人）辦理押
    匯，誠屬粗率；且被告既非以船公司之代理人身分簽發，亦未載有船公司名稱，
    一般銀行不可能接受持以押匯；又系爭貨物體積大而價值低，無論如何都不可能
    有美金二十萬元價值，是原告顯有過失，縱被告應負損害賠償之責，原告亦應自
    行負擔十分之九之責任。
、本件原告主張其客戶即稱憶謹公司，於八十七年九月間，依據中國銀行澳門分行
    所開發號碼為LC00000000號之信用狀，持被告所開發之系爭原證一文件及相關出
    口單據，向原告辦理出口押匯，總計金額為美金二十萬元，依當時一美元折合新
    台幣三十四點五九之匯率計算，計付憶謹公司新台幣六百九十一萬八千元；及上
    述出口單據，經向開狀銀行提示，因開狀銀行拒付，致系爭載貨証券仍為原告持
    有，且系爭貨物係在澳門放貨與受貨人之事實，業據提出系爭原證一文件、出口
    押匯質權約定書、商業發票、出口結匯證實書、存證信函、華聯船務代理有限公
    司函為證，並為被告所不爭執，堪信為真實。
肆、按由八十八年七月十四日修正施行前（下稱修正前）之海商法第一百零四條準用
    民法第六百三十條規定觀之，載貨證券之交付，就物品所有權移轉之關係與物品
    之交付有同一之效力，此一效力，亦僅於將載貨證券交付於「有受領物品權利之
    人」時始行發生。如將載貨證券交付於「非有受領物品權利之人」時，例如將載
    貨證券交付押匯銀行辦理押匯或將載貨證券設定質權，而交付於各該押匯銀行或
    質權人時，因各該押匯銀行或質權人均非「有受領物品權利之人」，自不發生物
    品所有權移轉之效力，此亦可由海商法第一百零二條、第一百零三條所定載貨證
    券得發行數份之情形獲得佐證。是海商法第一百零四條準用民法第六百三十條所
    定之物權效力，僅於持有載貨證券之人為「有受領物品權利之人」始能發生（最
    高法院八十七年度台上字第九二六號判決意旨參照）；次按苟非就物品所有權之
    移轉而交付提單，而係因其他原因交付者，亦僅使受交付者取得請求交付物品之
    權利，並不當然取得物品之所有權，故受交付提單者，究竟取得何種權利，應依
    提單授受當事人間之契約內容而定（最高法院八十六年度台上字第一七０三號判
    決意旨參照）。經查：原告雖主張其對於系爭原證一文件所載之貨物之「所有權
    」，因被告將該貨物交予未持有載貨證券之人而受有損害，然依卷附憶謹公司與
    原告間「出口押匯質權約定書」之名稱，及該約定書第(三)條「茲願提供附屬於匯
    票之貨運單據及其有關貨物與貴行為擔保物，以擔保貴行押匯或貼現....。」及
    第(七)條「茲再授權貴行... 於匯票提示而被承兌人拒絕承兌或於匯票到期而被付
    付款人拒絕支付，或在匯票到期前，付款人或承兌人停止支付，或宣告破產，或
    採取清算步驟時，貴行均得將該匯票擔保品之全部或一部份，按照貴行或匯票持
    有人認為適當之方法將其變賣，並將所得價款，除去通常手續費用及佣金外，以
    之支付該票款及其匯費... 」之字樣，可知憶謹公司將系爭原證一文件交予原告
    ，僅為擔保之目的，且僅使原告取得受領系爭貨物，而非有移轉系爭貨物所有權
    與原告之目的，故縱系爭原證一文件確為載貨證券，揆諸前述說明，原告至多也
    僅能依據該文件請求運送人交付系爭貨物，而不能稱取得系爭原證一文件後，即
    取得系爭貨物之所有權甚明。從而，原告以侵權行為、運送契約法律關係、及載
    貨證券持有人地位，請求被告負「原告所有權受有損害」之賠償責任部分，即無
    理由。
伍、原告雖無所有權受損之情形，但依據前述之說明，原告如基於載貨證券持有人之
    地位，應即可請求運送人交付系爭貨物，此際如運送人符合給付不能之要件，自
    應對原告負損害賠償之責。是於此應審酌者，原告自憶謹公司所取得之系爭原證
    一文件，是否為載貨證券？
一、按「載貨證券，應載明左列各款事項，由運送人或船長簽名：一、船舶名稱及國
    籍。二、託運人之姓名、住所。三、依照託運人書面通知之貨物種類、品質、數
    量、情狀，及其包皮之種類、個數，及標誌。四、裝載港及目的港。五、運費。
　　六、載貨證券之份數。七、填發之年月。」修正前海商法第九十八條第一項定有
    明文。經查，系爭原證一文件，已標明(1)FEEDER  1、V.F076S之船舶、航次名稱
    、(2)SUPRA UNION CO. LTD.之託運人名稱、(3)託運之貨物包皮種類、個數（詳系
    爭原證一文件中間欄位）、(4)裝載港為基隆、目的港為澳門、(5)運費給付方式為
    FREIGHT PREPAID、(6)載貨證券為三份（NUMBER  OF ORIGINAL B/L THREE）等之
    記載，並由被告公司職員Maggie  Chang，以被告公司自任運送人之名義（by...
     As Carrier）簽名於上，且註明簽發地、日（Place  and date  of issue）為
    TAIPEI, TAIWAN  09/16/98，是已均符合前述法條所列，載貨證券應記載之事項
    （被告雖主張系爭原證一文件為受貨憑證，然並不否認Maggie Chang有代被告簽
    署原證一文件之權利）；又系爭原證一文件之右上角亦載明「BILL OF LADING」
    （載貨證券）之字樣，並分別有載貨證券編號B/L  NUMBER WLGIKEE00000000MAC
    號及WLGIKEE00000000MAC號之記載；且被告之中、英文公司名稱全銜、及「船攬
    （基）字第317號」行政登記字號亦均列印於系爭原證一文件之上，故整體觀之
    ，系爭原證一文件，自應屬修正前海商法第九十八條第一項所稱之載貨證券。
二、被告雖辯稱系爭原證一文件僅為收貨憑證，且係應憶謹公司之要求而簽發，並以
    卷附憶謹公司所簽發之被證八通知書、被證十切結書等為證。然按載貨證券為文
    義證券，載貨證券之發給人應依文義，對任何持有載貨證券之人負責，此應為專
    業於承攬運送業務之被告所明知，則其竟捨可以其他格式製作之收貨憑證不用，
    反以系爭原證一文件所示之載貨證券格式製作收貨憑證，已難為本院所採信；況
    縱被告確實以製作、交付收貨憑證之意思，製作、交付系爭原證一文件與憶謹公
    司，亦屬其與憶謹公司間之關係或合意，而不能用以對抗取得已具載貨證券內容
    之系爭原證一文件之原告。又被告雖辯稱系爭貨物之真正運送人為訴外人華聯海
    運有限公司，並由訴外人華聯船務代理公司代理華聯海運公司另簽發載貨證券與
    憶謹公司，是可證系爭原證一文件僅為收貨憑證云云，然縱此辯詞屬實，基於載
    貨證券之文義性，原告仍得依據系爭原證一文件向被告請求負運送人之責，與是
    否另有載貨證券存在無涉。
三、從而，原告主張其執有之系爭原證一文件為載貨證券，故得依載貨證券之文義向
    在該載貨券上自任為運送人之被告請求，即屬有據。
陸、系爭原證一文件既認定為載貨證券，則依據前述之說明，原告自得持該載貨證券
    請求運送人即被告交付貨物。然查：
一、按「載貨證券有數份者，在貨物目的港請求交付貨物之人，縱僅持有載貨證券一
    份，運送人或船長不得拒絕交付。不在貨物目的港時，運送人或船長非接受載貨
    證券之全數，不得為貨物之交付。」修正前商法第一百零二條第一項定有明文。
    經查，被告於開立原證一文件後，憶謹公司即於八十七年九月十二日、九月十七
    日，各繳回一份之事實，有卷附被證十切結書二件可證；被告雖爭執該二切結書
    之形式真正，惟經本院以肉眼比對該二切結書上之憶謹公司章、法定代理人章，
    均與卷附原告與憶謹公司間之「出口押匯質權約定書」上之憶謹公司章、法定代
    理人章相符，則該二切結書應屬真正。被告所開立之原證一文件即載貨證券既經
    憶謹公司繳回一份，則原告所持有者，即非載貨證券之全部，是以前述法條後段
    之規定，原告於非目的地港所在地請求被告交付貨物，即無理由。
二、次查，系爭貨物係經憶謹公司指示，以電報放貨之方式，交付與澳門受貨人之事
    實，有卷附被證十切結書上「本公司委託貴公司代為辦理有關... 電報放貨」之
    字樣可稽。於此情形下，原告得否向被告主張載貨證券之權利，即不無疑問：
  (一)按我國載貨證券具有換取或繳還證券之性質，運送貨物，經發給載貨證券者，貨
    物之交付，應憑載貨證券為之，即使為實際受貨人，茍不將載貨證券提出及交還
    ，依修正前海商法第一百零四條準用民法第六百三十條規定，固不得請求交付運
    送物，惟運送契約當事人間以合意同意無須提示及交付載貨證券而將貨物交付受
    貨人，而由託運人承擔未經提示及交付載貨證券之危險，亦非法所不許，惟此時
    託運人自不得再持載貨證券向運送人主張權利甚明。換言之，此時縱憶謹公司持
    載貨證券向被告請求交付貨物，亦不能認為合法。
  (二)次查，原告此時之所以得以持有載貨證券為由請求運送人交付貨物，其所依據者
    ，並非其為「有受領物品權利之人」且持有載貨證券，而係經由前述原告及憶謹
    公司間「出口押匯質權約定書」第(七)條「茲再授權貴行... 於匯票提示而被承兌
    人拒絕承兌或於匯票到期而被付付款人拒絕支付，或在匯票到期前，付款人或承
    兌人停止支付，或宣告破產，或採取清算步驟時，貴行均得將該匯票擔保品之全
    部或一部份，按照貴行或匯票持有人認為適當之方法將其變賣，並將所得價款，
    除去通常手續費用及佣金外，以之支付該票款及其匯費... 」之約定，獲得憶謹
    公司之授權，並持有載貨證券，始得向被告請求交付系爭貨物。而本件原告既係
    基於憶謹公司之授權，始能持載貨證券向被告請求交付貨物，則於憶謹公司本身
    已不能向被告請求，已如前述之情形下，原告自亦不能持載貨證券向被告請求交
    付貨物，亦不能主張被告已陷於給付不能，而請求被告負損害賠償之責。
  (三)末查，「（修正前）海商法第一百零四條準用民法第六百三十條規定：『受貨人
    請求交付運送物時，應將提單交還』，旨不在限制運送人交付運送物，僅於受貨
    人不憑載貨證券請求交付運送物時，運送人得拒絕交付而已，縱令受貨人未將載
    貨證券繳回，運送人交付運送物與否，仍難謂無斟酌之權。是以在一般海運實務
    上，為使載貨證券上之受貨人或進口商得迅速處分運送物，以把握商機，除由開
    狀銀行以出具擔保提貨書之保證交付方式為交付外，運送人恆有以無庸或暫時不
    交還載貨證券等所謂空交付或暫交付之方式而交付運送物之事例。於此情形，運
    送人若明知或可得知受貨人不可能取得載貨證券，或受貨人故意不往開狀銀行付
    款贖取載貨證券，或有與受貨人同謀詐欺等情事時，載貨證券之持有人固非不得
    依侵權行為之法律關係向運送人請求損害賠償，惟對於運送人之履行輔助者基於
    同一法律關係請求其賠償損害者，必以該履行輔助者對之亦有故意或過失責任始
    得為之。」最高法院曾著有八十九年度台上字第一六六號判決，可資參照。依據
    前述判決之意旨，運送人於受託運人指示，以空交付或暫交付之方式（即未取回
    載貨證券之情形，如本件之電報放貨）而交付運送物，亦限於運送人「明知或可
    得知受貨人不可能取得載貨證券，或受貨人故意不往開狀銀行付款贖取載貨證券
    ，或有與受貨人同謀詐欺等情事時」，載貨證券持有人始得依據侵權行為法則向
    運送人請求損害賠償；且不為如此解釋，則運送人於慮及託運人外之載貨證券持
    有人，隨時仍得執載貨證券向運送人請求之危險，將不願受託運人之指示而為空
    交付或暫交付之行為，如此一來，前述商業上慣行之制度亦將消失，對促進商業
    發展，至為不利。而於本件中，原告既未證明被告有「明知或可得知受貨人不可
    能取得載貨證券，或受貨人故意不往開狀銀行付款贖取載貨證券，或有與受貨人
    同謀詐欺等情事」，揆諸前揭說明，自亦不能依侵權行為法律關係向被告請求損
    害賠償。
柒、從而，原告主張依據侵權行為、運送契約法律關係，或基於載貨證券持有人地位
    ，請求被告給付如先、備位聲明所示，即均無理由，應予駁回。又原告受敗訴判
    決，其假執行之聲請即失所依據，應併予駁回。
捌、本件事證已臻明確，兩造其餘攻擊防禦方法及所提之證據，核與判決結果無影響
    ，毋庸一一論述，附此敘明。
玖、結論：本件原告之訴為無理由，依民事訴訟法第七十八條判決如主文。
中　　　華　　　民　　　國　　九十一　　年　　　八　　　月　　 十三 　　日
                                            民事第三庭法      官　林鴻達
右為正本係照原本作成
如對本判決上訴，須於判決送達後廿日內向本院提出上訴狀
中　　　華　　　民　　　國　　九十一　　年　　　八　　　月　　 十三 　　日
　　　　　　　　　　　　　　　　　　　　　　　　　　　法院書記官　林秀娥
